【裁判字號】    97,消債抗,181
【裁判日期】    971119
【裁判案由】    更生事件
【裁判全文】
臺灣板橋地方法院民事裁定           97年度消債抗字第181號
抗  告  人  甲○○
上列抗告人因消費者債務清理事件聲請更生，對於中華民國97年
6 月23日本院97年度消債更字第323 號裁定提起抗告，本院裁定
如下：
    主  文
抗告駁回。
抗告程序費用新台幣壹仟元由抗告人負擔。
    理  由
一、本件抗告意旨略以：抗告人於民國97年4 月17日發函向最大
    債權金融機構聯邦商業銀行請求協商時，除以書面表達請求
    協商之意思外，並有檢附財團法人聯合徵信中心前置協商專
    用債權人清冊，已達消費者債務清理條例及施行細則所規定
    之請求協商之法定要件，最大債權金融機構聯邦商業銀行依
    消費者債務清理條例第151 條第3 項、施行細則第43條規定
    ，即應依債務人提出之債權人清冊通知全體債權人與債務人
    為債務清償之協商，惟聯邦商業銀行於收受抗告人提出協商
    申請後，除未通知全體債權人外，反要求抗告人補齊法律未
    規定之文件後，始願意聯絡全體債權人為債務清償之協商，
    實係對抗告人作逾越法律規定之要求，限制抗告人依本條例
    請求前置協商之可能，原裁定以抗告人未依聯邦商業銀行之
    補件要求，即認定抗告人未為消費者債務清理條例第151 條
    第3 項之請求，乃擴張解釋該條例第151 條及施行細則第43
    條請求前置協商所需之書面請求並檢附債權人清冊之法定要
    件，增加當事人法律或其施行細則所無之限制，有違法律保
    留原則。原裁定縱認抗告人應補正法律未規定之文件與聯邦
    商業銀行，則聯邦商業銀行通知抗告人補件之意思通知應以
    到達抗告人使其居於可了解之地位始生效力，原審依職權向
    聯邦商業銀行查明發請求補件之情事，該行提出之前置協商
    補件通知函、前置協商退件通知函之影本，僅能證明該行有
    表達請求補件之意思通知，並未能證明該意思通知已到達抗
    告人，使抗告人居於可了解之地位，是該意思通知並未對抗
    告人發生效力，則抗告人何從補件與該行，更無從得到原裁
    定所提之未曾全體金融機構債權人完成前置協商程序之結論
    ，因聲明請求廢棄原裁定，並請求裁定准予開始更生及保全
    處分，或命抗告人補正應補正之程序後，准予開始更生等語
    。
二、按債務人對於金融機構因消費借貸、自用住宅借款、信用卡
    或現金卡契約而負債務，在聲請更生或清算前，應提出債權
    人清冊，以書面向最大債權金融機構請求協商債務清償方案
    並表明共同協商之意旨，本條例第151條第1項定有明文。揆
    其立法意旨無非認債務人對於金融機構因前開原因所負欠債
    務，其法律關係較為單純明確，金融機構並已訂有債務協商
    機制，如能協商成立，債務人不需依本條例聲請更生或清算
    ，可疏減法院負擔，有效分配司法資源，並使債務人得自主
    解決其債務，爰就此部分採行協商前置主義。再中華民國銀
    行公會（下稱銀行公會）為使協商前置程序順利並快速進行
    ，擬定相關所需文件說明：包括(1)前置協商申請書；(2)身分
    證正反面影本；(3)申請人財產及收支狀況說明書；(4)債權人
    清冊；(5)近2 年綜合所得資料清單及最近1 個月核發財產資
    料；(6)近3 個月薪資證明（如無證明請出具收入切結書）；
    (7)勞工保險投保資料表及明細（如無資料可免提供）。並於
    網路上公告、備妥相關申請表格供債務人下載。經核，前開
    文書既屬達成協商所必要審核文件（包含為確認「確為債務
    人本人申請協商」及「可能履行之協商內容」等），且已較
    債務人向法院聲請更生或清算時所應提出及檢附文件簡便（
    故無提出之困難性），並於協商不成立後可挪作聲請更生或
    清算應提出文件之一部；加以承前述，協商前置之立法意旨
    在疏減法院負擔，而責由最大債權銀行介入以求當事人間得
    自主解決債務，各當事人自兼負有最大的誠實協力義務，以
    形成協商成立，而債務人對其財產、所得、收支狀況，本屬
    知之最詳，且對之依法有誠實說明之義務（參照本條例第13
    4 條、第146 條規定），於適當範圍令債務人配合提出相關
    文件及說明，以便最大債權銀行依法律授權調取相關資料後
    ，得以相互核實（詳債清條例第151 條第2 項），應符衡平
    原則。即銀行公會所訂前述應檢附文件，雖較法律所規定之
    內容繁瑣，但有其必要，並易促成協商方案形成。準此，倘
    債務人無正當理由未予提出，自屬有違誠實信用原則，尚不
    得執此可歸責己之事由，以脫法方式逕援引同法第153 條前
    段規定主張最大債權銀行逾30日不開始協商，逕向法院聲請
    更生或清算，先此敘明。又聲請更生或清算不合程式或不備
    其他要件者，法院應以裁定駁回之，但其情形可以補正者，
    法院應定期間先命補正，復為同條例第8 條所明定。
三、本件抗告人向本院聲請更生，雖主張其有不能清償債務情事
    ，前已提出債權人清冊，於97年4 月17日發函向最大債權金
    融機構聯邦商業銀行請求共同協商債務清償方案而不成立，
    且其無擔保或無優先權之債務總額未逾1,200 萬元，復未經
    法院裁定開始清算程序或宣告破產等語。惟查聲請人向聯邦
    商業銀行請求共同協商債務清償方案，僅提出財團法人聯合
    徵信中心之債權人清冊資料，其他銀行公會所訂應檢附之文
    件，則全未提出，經聯邦商業銀行以電話通知聲請人補正，
    惟聯絡無著，聯邦商業銀行遂於97年4 月18日發函通知聲請
    人以其「申請文件不符規定」為由退件，並函請聲請人備齊
    必要文件後再重新提出申請，業經原審依消費者債務清理條
    例第9 條第1 項之規定職權向聯邦商業銀行查明上情屬實，
    有該行提出之「前置協商退件通知函」影本及本院之公務電
    話紀錄表、陳報狀附卷足憑。是聲請人之前置協商申請，既
    係經聯邦商業銀行以「申請文件不符規定」為由退件，應視
    同未申請，而無消費者債務清理條例第153 條：「自債務人
    提出協商請求之翌日起逾30日不開始協商，得逕向法院聲請
    更生」規定之適用。
四、從而，本件抗告人聲請更生，顯未遵循消費者債務清理條例
    第151 條第1 項之規定，與全體金融機構債權人先行債務協
    商之機制，自不得逕行向法院聲請更生，且上開欠缺依法亦
    無從補正，原審裁定依法駁回其更生聲請，自無違誤，抗告
    人仍執前詞指摘原裁定為不當，求予廢棄，為無理由，應予
    駁回。
五、據上論結，本件抗告為無理由，爰依消費者債務清理條例第
    15條、第495 條之1第1項、第449條第1項、第95條、第78條
    ，裁定如主文。
中    華    民    國    97    年    11    月    19    日
                  民事第一庭    審判長法  官  李世貴
                                      法  官  陳翠琪
                                      法  官  黃信樺
上為正本係照原本作成
本裁定不得抗告
中    華    民    國    97    年    11    月    19    日
                                      書記官  李佳靜


司法院資訊處製作；財團法人民間司法改革基金會備份。
